行　政　法　院　判　決　　　　　　　　　　　　　　八十七年度判字第一一六號
　　原　　　告　乙○○○
　　訴訟代理人　甲○○　律師
　　被　　　告　屏東縣枋寮地政事務所
　　訴訟代理人　鍾良葵
右當事人間因更正土地登記事件，原告不服台灣省政府中華民國八十六年七月一日八
六府訴二字第一五七一○○號再訴願決定，提起行政訴訟，本院判決如左︰
　　主  文
原告之訴駁回。
　　事  實
緣原告於民國八十五年七月取得屏東縣枋寮鄉○○段七五－三五地號土地，嗣經利害
關係人屏東縣枋寮地區農會發現其抵押權轉登登記時遺漏，乃通知被告申請更正登記
。案經被告查明並提出原始登記原因證明文件及足資證明更正原因之文件以書面申請
上級機關核准授權自行核辦更正登記。被告乃於八十五年十一月一日以八五屏枋地一
字第五一七五號函通知原告略以：被告已於八十五年十月二十八日辦理更正登記，登
載該土地抵押權債權人屏東縣枋寮地區農會，最高限額新台幣（下同）八百四十萬元
，債務人為陳美秀、黃聰介云云。原告不服，循序提起一再訴願，遞遭決定駁回，遂
提起行政訴訟，茲摘兩造訴辯意旨於次：
原告起訴意旨略謂︰一、緣原告之夫阮正盛於八十五年七月間，因與坐落於枋寮鄉○
○段七五－三五地號之原地主丙○○有合夥債務糾紛，因委託律師發函函請該土地之
原地主丙○○出面協商處理，乃原地主丙○○提供其所有如上開地號土地之土地登記
簿謄本予原告之夫過目，因其上載明前開內寮段七五之三五地號土地上僅剩有抵押權
人黃昌輝之一仟萬元抵押債權之情況下，原告之夫方與原告商量，決定向原地主丙○
○購買此筆土地（至於該土地登記謄本上另一抵押權人陳慶霞，雙方約定買賣成立後
，由原地主負責塗銷之），乃基此認知下，原告方同意購買本件系爭土地，並由原告
依約交付價金後辦理移轉登記手續完峻。二、詎料原告於買受前開土地後數月，突接
獲被告之函文通知，謂原告所購買之前述內寮段七五之三五地號土地原係由同段第七
五之十二地號分割而出，而該七五之十二地號曾由同段七五之三四地號合併，因合併
、分割之轉載遺漏，致使原第一順序抵押權之「屏東縣枋寮地區農會最高限額八百四
十萬元」之抵押權「遺漏」而未加轉載在七五之三五地號之土地登記謄本上，是以發
函要求原告出面協商解決。二、因原告當初決定購買系爭七五之三五地號土地，實是
評估該土地上僅剩餘抵押權人黃昌輝所擁有之一仟萬元之抵押債權而已，是以方決定
以新台幣七百三十一萬一仟七百八十元之價格加以購買，果當時在土地登記謄本上所
記者尚有現今被告所遺漏轉載之枋寮地區農會八百四十萬元之最高限額抵押，則原告
絕不可能再出資購買此早已貸款額度接近滿額之土地，乃依土地法第四十三條之規定
，原告以善意第三人信賴土地登記事項，而決定購買系爭土地並辦妥移轉登記，豈可
以被告一紙公函，即決定予以「更正登記」，將原本不應屬於原告承受之枋寮地區農
會之抵押債務，歸由原告加以承擔﹖三、然查(一)土地登記規則第一百二十二條有關更
正登記之規定，係應在更正登記並不影響其他善意第三人之情況下方才有適用之餘地
，如善意第三人已信賴此登記內容而為法律行為，依土地法第四十三條之規定，應受
優先絕對之保障，再訴願決定不察及此，僅一味引用土地登記規則第一百二十二條之
規定而謂被告有更正權利，似嫌誤解相關條文規範而失之一隅。(二)今姑且不論原土地
登記簿上有關枋寮地區農會所有之八百四十萬元之抵押權是否有二筆，而問題之癥結
在於原告在決定購買系爭土地之時，仔細核對被告所摯發之土地登記簿謄本時而相信
此份由地政機關核發出來之資料絕對不可能有任何錯誤，在此善意信賴登記之下，方
才決定購買系爭土地，今豈可以地政機關一紙轉載遺漏而「更正登記」，置原告善意
第三人之權益於不顧﹖(三)被告或許認為原告之夫係與原地主共同合夥投資系爭土地，
是以對系爭土地之原抵押權
，應非屬「善意第三者」加以抗辯主張，然針對此點質疑，實是不明案情來龍去脈所
致，蓋原告之夫雖與原地主丙○○早於八十三年五月間即共同投資買賣土地，然均是
丙○○出面經手處理，並且將土地均信託登記在丙○○之名下，而由其全權管理，然
因至八十五年六月間，原告之夫因聽聞合夥人丙○○有利用共同合夥投資之土地對外
為抵押借款行為，因距離八十三年五月共同投資買賣土地之時已超過二年有餘，此二
年間丙○○不知利用此合夥土地作何抵押借款行為﹖為求明瞭起見，原告之夫方才向
枋寮地政事務所申請該合夥土地之登記簿謄本，仔細核對之下，赫然發現其中竟有丙
○○持此合夥土地對外向債權人陳慶霞借款一仟二百萬元並
，此根本未知會合夥人阮正盛所為之背信行為，阮正盛曾委託律師發函予丙○○，要
求其出面協商解決，而原地主丙○○接獲律師函後，方才悻然出面與合夥人阮正盛協
商善後事宜，因丙○○本身已無任何能力處理債務糾紛，而合夥人阮正盛亦難再相信
丙○○，是以雙方在律師之見證下，同意由阮正盛出資購買系爭土地有丙○○之持分
部分，而丙○○配合辦理移轉過戶手續。正當雙方進一步洽談買賣價金之時，原地主
丙○○係表明系爭土地由其負責將一仟二百萬元抵押權人陳慶霞之抵押權予以塗銷，
並表明此筆土地上將僅剩唯一出現在土地登記簿上之一仟萬元抵押權由合夥人阮正盛
加以承擔，基此，合夥人阮正盛方才衡量以七百多萬元之價金予以購買系爭土地，而
丙○○針對此遺漏轉載之抵押權則是表示業已塗銷不見諸於登記簿上，而合夥人阮正
盛亦相信其言，蓋丙○○失蹤多時，已利用系爭土地隨意
該土地登記簿應會有變動登記，是以針對此點，亦相信而無任何質疑！(四)鈞院如認有
必要，則可傳訊原地主丙○○與當時負責處理之見證人丁○○出庭說明，以明原告所
言非虛。並可參閱原告之夫所委請律師發函之函文資料自明，是以原告之夫根本未能
明確知悉合夥人丙○○之一舉一動，以致於差點連合夥之土地都謂遭人
權都不自知，如何能謂就系爭土地之來龍去脈自知甚明！被告尚稱原告之夫曾於八十
五年五月十日向其申領系爭土地之土地登記簿謄本，是以當時請領後，應已知悉此遺
漏轉載之情，然此點指述，實是令人啼笑皆非，蓋在八十五年五月間，正因為原告之
夫聽聞合夥人丙○○有持此合夥土地對外為抵押等不法行為，是以原告之夫方才於八
十五年五月間向被告申領系爭土地之土地登記簿謄本加以查證，果不其然在該土地登
記簿上，相關權利義務均已有變動，例如多出了抵押權人陳慶霞一仟二百萬元之抵押
權，值此，原告方才委託律師在八十五年六月發出律師函要求丙○○出面說明此土地
權利變動之情，而丙○○方在接獲律師函後，才悻然出面解決此背信之善後事宜，並
在見證人丁○○以及律師面前，表示願意負責塗銷此抵押權，並就系爭土地之其餘記
載表示並無問題，試問：既然系爭土地有經過丙○○個人之擅行處理變動，原告之夫
當然相信其言而認為土地登記簿之記載應屬正確（當時該土地登記簿有關枋寮農會之
抵押權，並未更正登記在上），況且，唯一能驗證土地上是否有任何負擔之記錄，均
僅此「土地登記簿謄本」是賴，不相信此一登記，要相信何種資料﹖五、綜上，有關
系爭土地之權利變動，均是訴外人丙○○於八十五年五月間所私自處理，而在八十五
年五月以後，原告之夫亦才自申領土地謄本發覺後才知事態嚴重，並積極委託律師找
尋丙○○出面處理，豈可謂原告之夫早已知情而非善意﹖況且，鈞院亦可向被告查詢
，在八十五年五月十日原告之夫因聽聞丙○○有違法抵押之情才向被告請領土地謄本
，在此之前，原告之夫有無申領謄本之記錄﹖若無，顯見原告之夫亦確實是聽聞風聲
後，才申領謄本謀求救濟，此豈可臆測為非善意第三人﹖六、被告在嗣後發現此嚴重
錯誤後，曾發函要求原告出面協調，當初協調之結果為「不成立」，結果被告在原告
簽名後，又欲擅自在「不成立」之後加上「不成立，依法辦理更正」，此再一次的違
法行為，自難為原告所接受，是以原告方才要求刪除此字樣並塗銷原告之簽名，結果
，被告仍執此謂當初雙方之協調結果為：「不成立，依法辦理更正」，此睜眼瞎說，
怎不令人氣結！七、按主張有利於己之事實，應負翔實舉證責任，今原告等人係依法
信賴土地登記謄本上之記載（蓋決定購買當時，該謄本上並未有枋寮地區農會之抵押
權登記），方才決定購買系爭土地，被告一再聲稱原告係屬「非善意第三人」，但均
僅用臆測推敲之方式以證其言，根本未盡其舉證責任而證明原告係屬「惡意」，應予
撤銷其違法不當之更正登記。八、綜上，本件原告純屬善意第三人之立場下，信賴土
地登記簿上之記載而決定購買系爭土地，依法自應受到優先之保護，各行政機關均置
此保護規定（土地法第四十三條）於不論，盼鈞院明查，並予撤銷各該違約之行政處
分與訴願、再訴願決定，以維原告合法權益為禱等語。
被告答辯意旨及補充理由略謂：一、系爭土地枋寮鄉○○段七五之三五地號於未合併
、分割前屏東縣枋寮地區農會即已於八十一年八月十九日完成抵押權登記於內寮段七
五之三四地號，即屏東縣枋寮地區農會在該系爭土地原告取得權利之登記前即有抵押
權之存在，此有原始之登記原因證明文件可稽。另查合夥人丙○○及阮正盛（原告之
夫）兩人合夥關係又是始於八十三年五月十九日有切結書可證，合夥人於八十三年八
月六日因買賣完成移轉登記時該抵押權之存在事實必由合夥人所應明知。茲依民法第
六七九條執行業務之合夥人，對外所為營業上之法律行為，其效力直接及於合夥人全
體（一八台上九五九判例參照）及合夥財產為合夥全體公同共有（六四台上一九二三
判例參照）以及民法第六八一條合夥人之連帶責任等規定，足堪認定阮正盛與丙○○
係同屬於當事人身份而非第三者身份，又參據原告起訴狀述「本件系爭土地由阮正盛
承購」，則足證原告之所有權登記名義人顯然僅係阮正盛之分身而已，真正承受人本
尊仍為阮正盛，實因其並無自耕農身份而以其妻原告名義登記。綜上所述原告之身份
在本件被告依法辦理遺漏抵押權更正登記之角色應屬當事人身份，無庸置疑。二、次
查依據抵押權人枋寮地區農會函證本件系爭土地貸款戶，借款繳息至八十四年十一月
二十日止爾後未再處理。繳息期間含括原告合夥人取得登記所有權後，時間長達一年
三月餘日。對於該長達十五個月系爭土地貸款是否有繳清及抵押權是否有塗銷登記，
依據民法第六七五條規定應為原告之夫合夥人阮正盛所明知。從而原告之夫阮正盛稱
不知情等語，顯然昧於事實，為託辭之語，再者，原告之夫阮正盛於八十五年五月十
日曾向被告申請系爭土地內寮段七五之三四號土地登記簿謄本有案可證。由此足以論
定原告之夫仍事先已明知本所遺漏轉載抵押權事實在先，自認無人知其合夥關係，而
心存不當得利，趁被告未發現錯誤而移轉登記於其妻，進而逃避清償債務之責意圖甚
明，足堪認定原告絕非善意第三人至為顯著。三、土地法第四十三條規定之絕對效力
其意旨乃係為保護善意第三者，因信賴登記而
既非土地法第四十三條應保護之善意第三者。從而被告自得依法障真正善意第三者亦
即抵押權人枋寮地區農會之債權。尤其本件更正登記純係被告登記人員於合併分割時
遺漏轉載，該項遺漏於權利主體、客體及其內容並無新事實或原因可使其變更，且又
無影響第三者之權益，此遺漏完全符合更正登記要件。因此登記機關依據土地法第六
十九條及土地登記規則第一二二條規定，提出原始登記原因證明文件及足資證明更正
原因之文件以書面申請上級機關核准授權自行核辦更正登記，將前述遺漏轉載之抵押
權辦理更正登記，依法並無不合。狀請鈞院鑒核，賜予判決駁回原告之訴等語。
　　理　由
按「土地法第六十八條第一項及第六十九條所稱登記錯誤或遺漏，係指登記之事項與
登記原因證明文件所載之內容不符而言。」「登記人員或利害關係人於登記完畢後，
發現登記錯誤或遺漏時，應申請更正登記。登記機關於報經上級地政機關查明核准後
更正之。前項登記之錯誤或遺漏，如純屬登記人員記載時之疏忽，並有原始登記原因
證明文件可稽者，上級地政機關得授權登記機關逕行更正之。」土地登記規則第十四
條、第一百二十二條第一項、第二項定有明文。本件原告於八十五年七月取得屏東縣
枋寮鄉○○段七五－三五地號土地，嗣經利害關係人屏東縣枋寮地區農會發現其抵押
權轉登記時遺漏，乃通知被告申請更正登記，案經被告查明並提出原始登記原因證明
文件及足資證明更正原因之文件，以書面申請上級機關核准授權自行核辦更正登記。
被告乃於八十五年十一月一日以八五屏枋地一字第五一七五號函通知原告，略以：被
告已於八十五年十月二十八日辦理更正登記，登載該土地抵押債權人屏東縣枋寮地區
農會，最高限額八百四十萬元，債務人為陳美秀、黃聰介等語。原告不服，循序提起
行政訴訟，主張：系爭土地抵押權並非漏載，係於八十四年二月十五日塗銷登記，原
告信賴此登記而承受無系爭抵押權之系爭土地所有權，為善意第三者，應受土地法第
四十三條之保護，請撤銷原處分與及一再訴願決定等語。經查：原告自承其夫於八十
三年間與訴外人丙○○合夥購買系爭土地，原告之夫佔三分之一，丙○○佔三分之二
，當時合夥置地時知道有貸款（指系爭抵押貸款）七百多萬元，有原告之夫之切結書
及本院調查筆錄附卷可稽，並經原告聲請傳訊之證人丙○○結證屬實，而原告聲請傳
訊之證人丁○○及另一證人即承辦代書戊○○均未能證明原告承受系爭土地時未承受
系爭抵押債務，反之原告聲請傳訊之證人丙○○卻供證：「我們向李林錦貴買地時，
已
我共同付利息給農會等語，而證人即債權人屏東縣枋寮地區農會承辦人潘麗惠結證：
系爭土地八十四年間塗銷之抵押權登記借款人為另一債務人而非原告之夫與丙○○承
受之抵押債務之原借款人黃聰介等語，足證系爭土地之系爭抵押權於原告之夫與丙○
○合夥購買時既已為原告之夫所明知而按期共同繳付利息，原告起訴時自承系爭土地
係由原告之夫向丙○○價購承受而登記為原告所有，原告自應承受此一法律關係，茲
原告所舉證人均未能證明原告之夫已清償系爭抵押債務，則被告依據系爭抵押權之原
因證明文件為更正登記處分，揆諸首揭規定，洵無違誤。被告之遺漏登載系爭抵押權
，是否應負國家賠償責任或民事損害賠償責任，乃另一民事訴訟問題，非本院之職權
範圍。本院審酌全案卷證，認原告所訴各節，尚不可採，一再訴願決定，遞予維持原
處分，俱無不合，原告起訴意旨，難謂為有理由，應予駁回。
據上論結，本件原告之訴為無理由，爰依行政訴訟法第二十六條後段判決如主文。
中    華    民    國     八十七      年      一      月     二十三      日
                    行 政 法 院 第 三 庭
                                審 判 長 評  事      陳  石  獅
                                         評  事      趙  永  康
                                         評  事      高  啟  燦
                                         評  事      蔡  進  田
                                         評  事      鄭  淑  貞
右  正  本  證  明  與  原  本  無  異
                                         法院書記官  陳  佩  玲
中    華    民    國     八十七      年      一      月     二十六      日
